臺灣嘉義地方法院民事判決
110年度嘉保險簡字第1號
原      告  葉又豪  
訴訟代理人
即法扶律師  陳振榮律師
被      告  國泰人壽保險股份有限公司

法定代理人  黃調貴  
訴訟代理人  林憲一  
被      告  國泰世紀產物保險股份有限公司

法定代理人  蔡鎮球  
訴訟代理人  鄭如妙  
上列當事人間請求給付保險金事件，本院於民國110年10月25日
言詞辯論終結，判決如下：
　　主  文
原告之訴及假執行之聲請均駁回。
訴訟費用由原告負擔。 
　　事實及理由
一、按訴狀送達後，原告不得將原訴變更或追加他訴，但擴張或
    減縮應受判決事項之聲明者，不在此限，民事訴訟法第255
    條第1項第3款定有明文。本件原告起訴聲明原請求被告等均
    應各給付原告新臺幣（下同）250,000元，及自起訴狀繕本
    送達翌日起至清償日止，按年利率百分之5計算之利息，嗣
    於民國110年5月12日言詞辯論期日以民事變更聲明暨補充理
    由狀變更聲明請求被告等各應給付原告250,000元，及自起
    訴狀繕本送達翌日起至清償日止，按年利率百分之10計算之
    利息，核屬擴張應受判決事項之聲明，合於民事訴訟法第25
    5條第1項第3款規定，應予准許。
二、原告主張：
　㈠原告於108年2月17日發生車禍事故（下稱系爭事故），經臺
    中榮民總醫院嘉義分院診斷為：左側脛骨下端閉鎖性骨折、
    左側足部及踝部關節痛、左側前臂閉鎖性骨折及左側腓骨上
    端及下端其他閉鎖性骨折等情，治療後受有左踝關節永久喪
    失機能之傷害，原告亦因系爭事故，受有脾臟切除之傷害。
    原告於系爭事故發生後向訴外人新光人壽保險股份有限公司
    （下稱新光人壽）申請失能理賠付，順利獲得理賠。
　㈡又原告以自己為要、被保險人，向被告國泰人壽保險股份有
    限公司（下稱國泰人壽公司）投保「鑫彩終身壽險」， 附
    加「真全方位傷害保險附約」（下稱系爭附約）保額100萬
    元。另以自己為要、被保險人，向被告國泰世紀產物保險股
    份有限公司（下稱國泰產物公司）投保「國泰產物好安心個
    人傷害保險」（下稱系爭產險契約）。原告向被告國泰人壽
    公司及被告國泰產物公司申請理賠，按系爭附約保險附表四
    殘廢程度與保險金給付表第9-4-6「一下肢髖、膝及足踝關
    節中，有一大關節永久喪失機能者」之類型，為第8級之殘
    廢等級，應給付保險金之百分之30；次按系爭產險契約附表
    一失能程度與保險金給付表，第9-6-4「一下肢髖、膝及足
    踝關節中，有一大關節永久喪失機能者」，為第8級之殘廢
    等級，應給付保險金之百分之30。但均遭被告二公司否駁原
    告所受之傷害，並未符合保險金給付標準。
　㈢而原告於系爭事故受有左側踝關節永久失能之傷害。又原告
    向勞動部勞工保險局（下稱勞保局）申請失能理賠，於109
    年6月2日經勞保局以保職核字第000000000000號回函，認定
    原告失能程度符合其給付之標準。原告亦向新光人壽購買失
    能保險，原告發生出險時，新光人壽依約給付失能保險予原
    告。各保險公司販售之商品，保險契約一般而言應受金融監
    督管理委員會保險局之監督，故保險契約條款均有示範條款
    可供參考，但本件被告二公司對於失能理賠之認定竟與新光
    人壽與勞保局大相逕庭，顯然係規避理賠責任，原告依系爭
    保險契約之法律關係，請求被告給付保險金，依兩造系爭附
    約第11條第2項（對國泰人壽公司）、第13條第2項（對國泰
    產物公司）及保險法第34條第2項之規定，分別請求賠償250
    ,000元之保險金，及各按年利率百分之10計算之利息，提起
    本件訴訟。
　㈣按「保險契約之解釋，應探求契約當事人之真意，不得拘泥
    於所用的文字；如有疑義時，以作有利於被保險人的解釋為
    原則」保險法第54條第2項。又系爭保險契約係被告為與不
    特定多數消費者訂立同類契約之用，所提出預先擬定之契約
    條款，為消費者保護法第2條第1款所指之定型化契約，依同
    法第11條第2項規定，其條款如有疑義時應為有利於消費者
    之解釋。另系爭附約第1條第3項（原告誤載為保險契約第1
    條第2項）亦約定「本附約的解釋，應探求附約當事人的真
    意，不得拘泥於所用的文字；如有疑義時，以作有利於被保
    險人的解釋為原則」。本件系爭附約附表「失能程度與保險
    金給付表」9-4-6之失能等級為「一下肢、髖膝及足踝關節
    中，有一大關節永久喪失機能者」，而依該附表附註第9點
    所示，所謂喪失機能固係指關節完全強直或完全麻痺狀態者
    ，然關節雖完全強直，但其實質功能若已喪失，解釋上自應
    認為係屬關節機能之喪失，而原告之被動關節活動：背屈5
    度、蹠屈10度，主動關節活動：背屈0度、蹠屈3度，而經醫
    師評估「左踝關節永久喪失機能」，以功能而言，已屬完全
    喪失，則原告之左踝關節機能實質上既已喪失，是以，參酌
    依社會一般通常觀念，並作有利於原告之解釋，認為原告之
    情形應符合系爭保險契約書附表「失能程度、保險金給付表
    」第9-4-6項之標準，是被告抗辯原告之情形與上開標準不
    符云云，應非可採。
  ㈤並聲明：
　⒈被告國泰人壽保險股份有限公司應給付原告250,000元，及自
    起訴狀繕本送達翌日起，依年利率百分之10計算之利息。
　⒉被告國泰世紀產物保險股份有限公司應給付原告250,000元，
    及自起訴狀繕本送達翌日起，依年利率百分之10計算之利息
    。
　⒊原告願供擔保，請准宣告假執行。
三、被告方面：
　㈠國泰人壽保險股份有限公司則以：
　⒈原告應先就其左踩關節機能已達系爭附約所約定之永久完全
    強直或完全麻痺狀態事實，善盡舉證責任。次按系爭附約附
    表二（失能程度與保險金給付表）中之9-4-6項次約定，如
    被保險人之「一下肢髖、膝及足踩關節中，有一大關節永久
    喪失機能者」，則被告公司應給付其保額30％比例之意外事
    故失能保險金，而所謂「喪失機能，按註9中之9-3.(1)約定
    係指關節完全強直或完全麻瘅狀態而言。原告雖提出臺中榮
    民總醫院嘉義分院109年10月16日所開立之診斷證明書（下
    稱系爭診斷書），主張其左踝關節機能已達永久喪失機能之
    程度，惟系爭診斷書中之處置意見欄乃記載：「病患因上述
    症狀，自述於109年2月21日於他院接受手術治療與内固定，
    X光顯示脛骨與腓骨骨折術後；經本院復健治療至今仍無顯
    著改善，被動關節活動：背屈5度、蹠屈10度，主動關節活
    動：背屈0度、蹠屈3度…」，顯見原告之左踝關節尚有15度
    （被動）或3度（主動）之活動機能，並未達系爭附約所約
    定之「關節完全強直或完全麻痺」狀態程度甚明。
　⒉另原告雖提出勞保局之函文，主張其左踝關節傷勢業經該局
    認定符合失能給付標準，惟查勞工保險乃屬社會保險性質，
    其法源依據及標準本與一般商業保險有所不同，渠等間之審
    核標準及給付要件尚難以相提並論或援用，是原告此部分主
    張，亦顯無可採之處。
　⒊綜上，原告尚未就其左踝關節機能已達系爭附約所約定之永
    久完全強直或完全麻痺狀態等事實盡舉證責任，況依其提出
    之系爭診斷書所載其左踝關節尚可部分活動，並未達完全強
    直或完全麻痺之狀態，從而被告依約自無給付其意外事故失
    能保險金之責等語答辯。
　⒋並聲明：原告之訴駁回；如受不利判決，願以中央政府建設
    公債供擔保，請准宣告免為假執行。
　㈡國泰世紀產物保險股份有限公司則以：
　⒈原告雖指稱所受殘廢損害程度應已符合「失能程度與保險金
    給付表」第9-6-4項「一下肢髖、膝及足踝關節中，有一大
    關節永久喪失機能者。」，屬第8級殘廢等級，應給付30％之
    保險金額即為25萬元，然因被告詢函原告就醫臺中榮民總醫
    院嘉義分院有關原告失能程度，其函覆原告僅係【⒈顯著運
    動障害。⒉受傷近兩年改善有限，角度無法恢復1/2以上。⒊…
    。】，與系爭產險契約「失能程度與保險金給付表」第9-6-
    4 項「一下肢髖、膝及足踝關節中，有一大關節永久喪失機
    能者。」之規定不符，原告之請求應屬無據等語答辯。
　⒉並聲明：原告之訴及假執行聲請均駁回；如受不利判決時，
    被告願預供擔保，請求准免為假執行。
四、本院之判斷：
  ㈠原告主張其以自己為要、被保險人，向被告國泰人壽公司投
    保「鑫彩終身壽險」， 附加系爭附約保額100萬元。另以自
    己為要、被保險人，向被告國泰世紀產物公司投保系爭產險
    契約。經原告以其左踝關節永久喪失機能為由而向被告國泰
    人壽公司及被告國泰產物公司申請理賠，均遭被告二公司以
    原告未符合保險金給付標準為由，否駁原告所受之傷害等事
    實，業據其所提出之臺中榮民總醫院嘉義分院診斷證明書、
    系爭附約、系爭產險之保險單、被告國泰人壽公司理賠核定
    結果通知書等件為證（本院卷第15、27至60頁），而被告等
    對此並不爭執，僅均爭執原告所受傷勢並未符合保險金給付
    標準。故本件爭點即為：⒈原告前開所受傷害，是否符合系
    爭附約附表四殘廢程度與保險金給付表中之9-4-6項次約定
    之「一下肢髖、膝及足踝關節中，有一大關節永久喪失機能
    者」要件？以及是否符合系爭產物契約附表「失能程度與保
    險金給付表」項次9-4-6約定之「一下肢髖、膝及足踝關節
    中，有一大關節永久喪失機能者」要件？⒉如否，本件有無
    保險法第54條第2項、消費者保護法第11條第2項規定及系爭
    附約第1條第3項約定之適用？⒊原告依系爭附約、系爭產險
    契約之約定，分別請求被告國泰人壽公司及國泰世紀產物公
    司各應給付25萬元本息，有無理由？
  ㈡茲就上開爭點，分別論述如下：
　⒈原告所受傷害，均不符合系爭附約中「殘廢程度與保險金給
    付表項次9-4-6」之殘廢程度及系爭產險契約中「失能程度
    與保險金給付表項次9-4-6」之失能程度要件：
　⑴依系爭附約及系爭產險契約有關項次9-4-6均約定「一下肢髖
    、膝及足踝關節中，有一大關節永久喪失機能者、失能等級
    ：8、給付比例：30％；另註13中13-1：「一下肢髖、膝及足
    踝關節中，有一大關節永久喪失機能」，係指一下肢完全廢
    用，如下列情況者：⑴一下肢三大關節均完全強直或完全麻
    痺，以及一足五趾均喪失機能。⑵一下肢三大關節均完全強
    直或完全麻痺；13-2：下肢之機能障害「喪失機能」、「顯
    著運動障害」或「運動障害」之審定，參照上肢之各項規定
    ；又註9（即上肢）中9-3：以生理運動範圍，作審定關節機
    能障害之標準，規定如下：⑴「喪失機能」，係指關節完全
    強直或完全麻痺等情，有系爭附約及系爭產險契約在卷可查
    （本院卷第47、49至50、59至60頁）。而原告提出由臺中榮
    民總醫院嘉義分院開具之診斷證明（本院卷第15頁），其上
    診斷結果記載「左側脛骨下端閉鎖性骨折，左側踝部及足部
    關節痛，左側前臂閉鎖性骨折，左側腓骨上端及下端其他閉
    鎖性骨折」、處置結果為「病患因上述病症，自述於民國10
    9年2/21於他院接受手術治療與內固定，X光顯現脛骨與腓骨
    骨折術後；經本院復健治療至今仍無顯著改善，被動關節活
    動-背屈5度、蹠屈10度；主動關節活動-背屈0度、蹠屈3度
    。經評估：左踝關節永久喪失機能」，主張其已符合上述足
    踝一大關節永久喪失機能之標準，然據被告否認。經本院囑
    託國立成功大學醫學院附設醫院鑑定結果略以：「⒈根據110
    年7月30日病患（即原告）至成大醫院復健科門診接受檢查
    ，目前左踝被動關節活動度為背屈10度及蹠屈15度，共有25
    度。且依據臺中榮民總醫院嘉義分院之病歷摘要、神經傳導
    及肌電圖檢查為正常，不屬於完全強直或麻痺。⒉不符合保
    險契約所約定的9-4-6及註9-3的狀況。」等情，有該院110
    年8月12日函暨病情鑑定報告在卷可佐（本院卷第185至187
    頁）。據此，原告之左踝被動關節活動度經鑑定為背屈10度
    及蹠屈15度，共有25度，且其神經傳導及肌電圖檢查均為正
    常，自難謂已達系爭附約中「殘廢程度與保險金給付表項次
    9-4-6」之殘廢程度及系爭產險契約中「失能程度與保險金
    給付表項次9-4-6」之失能程度要件。
　⑵至於原告固又陳稱其他保險公司（即新光人壽）業已理賠，
    且勞保局也認認定原告失能程度符合其給付之標準等語，然
    基於債之相對性，自無足以原告與其他保險公司之契約作為
    請求被告給付之依據，另勞保局係依據勞工保險條例暨失能
    給付標準及其附表所為之給付及認定，也無法作為原告是否
    符合與被告二公司所約定之上開給付標準之認定。此外，原
    告復未能另行舉證證明以實其說，是其主張應無理由。
　⒉本件並無保險法第54條第2項、消費者保護法第11條第2項規
    定規定及系爭附約第1條第3項約定之適用：
  ⑴按解釋契約，固須探求當事人立約時之真意，不能拘泥於契
    約之文字。但契約文字業已表示當事人真意，無須別事探求
    者，即不得反捨契約文字而更為曲解（最高法院17年上字第
    1118號判例、83年度台上字第1533號裁判參照）。惟系爭附
    約約定依據附表四殘廢程度與保險金給付表中之9-4-6項次
    約定之「一下肢髖、膝及足踝關節中，有一大關節永久喪失
    機能者」、系爭產物契約則約定依據附表「失能程度與保險
    金給付表」項次9-4-6約定之「一下肢髖、膝及足踝關節中
    ，有一大關節永久喪失機能者」，觀諸上開附表就各項目之
    殘廢或失能程度有區分項次，而各該項次對應之失能等級及
    給付比例均有詳細規定，且於表後以註詳細標註審定及認定
    標準。本院審酌附表就下肢機能障害，於一下肢關節受傷情
    形區分有「一下肢髖、膝及足踝關節均永久喪失機能者（即
    項次9-4-4）」、「一下肢髖、膝及足踝關節中，有二大關
    節永久喪失機能者（即項次9-4-5）」、「一下肢髖、膝及
    足踝關節中，有一大關節永久喪失機能者（即項次9-4-6）
    」；於二下肢關節受傷情形，亦區分永久喪失機能、永久遺
    存顯著運動障害、永久遺存運動障害之情形，並分別於表後
    以註解釋何謂「喪失機能」、「顯著運動障害」、「運動障
    害」，就下肢傷害區分層級予以不同程度之保險給付比例，
    規範清晰明確，並無可滋疑義之處。是本院認本件並無參酌
    保險法第54條第2項、消費者保護法第11條第2項規定及系爭
    附約第1條第3項約定予以適用之必要。
  ⑵再者，保險概念係為危險共同團體之全體被保險人分散風險
    ，保險事故是否發生關係全體被保險人之利益，本院認在系
    爭附約及系爭產險契約約定明確情形下，不宜另行擴張解釋
    上開約條款約定的內容，是原告此部分主張，亦無可採。
　㈢原告所受系爭傷害既不符合其分別與被告二公司間所訂之附
    表項次9-4-6之要件，亦無保險法第54條第2項、消費者保護
    法第11條第2項規定及系爭附約第1條第3項約定適用之問題
    ，業經本院認定如前，因此，原告執前開診斷證明書主張其
    左踝關節永久喪失機能，請求被告等應各給付比例30％標準
    給付保險金25萬元，自屬無據。從而，原告依系爭附約、系
    爭產險契約等約定，請求被告國泰人壽公司和國泰產物公司
    各給付25萬元本息，均無理由。
五、綜上所述，原告依其與被告等間之保險契約法律關係，請求
    被告等應分別依系爭附約中「殘廢程度與保險金給付表項次
    9-4-6」及系爭產險契約中「失能程度與保險金給付表項次9
    -4-6」，各給付原告25萬元及利息，均為無理由，自不予准
    許。而其假執行之聲請，也因訴之駁回已失所附麗，應併予
    駁回。
六、本件事證已臻明確，兩造其餘攻擊防禦方法及證據，核與判
    決之結果不生影響，爰不一一論列，併此敘明。
七、訴訟費用負擔之依據：民事訴訟法第78條。
中　　華　　民　　國　　110 　年　　11　　月　　8 　　日
                  臺灣嘉義地方法院嘉義簡易庭
                                  法　官　周欣怡
以上正本係照原本作成。
如對本判決上訴，須於判決送達後20日內向本庭（嘉義市文化路
308之1號）提出上訴狀（均須按他造當事人之人數附繕本）。如
委任律師提起上訴者，應一併繳納上訴審裁判費。
中　　華　　民　　國　　110 　年　　11　　月　　8 　　日
                                  書記官  葉芳如